最高法院民事判決　　　　　　　九十六年度台上字第二五八號
上　訴　人　甲○○
訴訟代理人　方春意律師
被 上訴 人　私立高雄醫學大學附設中和紀念醫院
法定代理人　丁○○
被 上訴 人　乙○○
　　　　　　丙○○
上列當事人間請求損害賠償事件，上訴人對於中華民國九十五年
九月二十九日台灣高等法院高雄分院第二審判決（九十三年度上
字第三五號），提起上訴，本院判決如下：
    主  文
原判決關於駁回上訴人請求被上訴人連帶給付新台幣四百九十八
萬二千九百十七元本息及該訴訟費用部分廢棄，發回台灣高等法
院高雄分院。
    理  由
本件上訴人主張：伊因下肢無力而自民國八十三年六月三十日起
多次至被上訴人私立高雄醫學大學附設中和紀念醫院（下稱高醫
）求診，由被上訴人乙○○及丙○○（下稱乙○○等）負責治療
。惟因乙○○等之過失致未能診出確切之病灶，迨八十七年十二
月間伊再因癱瘓住院及進行血管攝影，始發現病灶係胸椎第六節
動靜脈畸形，遂轉赴高雄長庚紀念醫院（下稱長庚醫院）作栓塞
治療，惟已錯失黃金治療期間，致癱瘓情況迄今無法改善，此顯
係因乙○○等之誤診所致，伊自得請求喪失勞動能力之損失。以
基本工資每月新台幣（下同）一萬五千八百四十元計算，伊尚可
工作期間十七年之損失為二百三十八萬二千九百十七元。另請求
精神慰藉金三百萬元。高醫為乙○○等之僱用人，復為醫療契約
之當事人，且為消費者保護法（下稱消保法）所稱之企業經營者
，應就乙○○等之行為負連帶賠償責任等情。爰依侵權行為、債
務不履行及消保法第七條規定，求為命被上訴人連帶給付五百三
十八萬二千九百十七元，及加給法定遲延利息之判決（原審將第
一審所為上訴人敗訴之判決一部廢棄，改判被上訴人連帶給付上
訴人四十萬元本息，並將上訴人之其他上訴駁回。被上訴人就其
敗訴部分，依法不得上訴第三審，已告確定）。
被上訴人則以：乙○○等於上訴人經腰椎磁振掃描檢查後，認可
能罹患動靜脈畸形類之血管性病灶，乃建議再作磁振掃描及腰椎
探查手術，惟均遭上訴人拒絕，乙○○等已盡其醫療義務，自無
任何疏失。況該動靜脈畸形為相當罕見且治療困難之病症，即使
早期發現，亦不一定能控制或治癒。故上訴人認乙○○等有誤診
且使其錯失黃金治療時期，即屬無據，亦無因果關係。又消保法
並不適用於醫療行為，上訴人據以請求，為無理由。再者，縱認
被上訴人確有過失，上訴人請求之各項金額過高，且其拒絕配合
檢查，亦與有過失等語，資為抗辯。
原審維持第一審所為關於上訴人敗訴部分之判決，駁回其上訴，
無非以：上訴人主張其為四十一年五月二十日出生，因下肢無力
而自八十三年六月三十日起多次至高醫求診，由乙○○等治療，
直至八十七年十二月間再度住院，經血管攝影檢查始發現病灶為
第六胸椎之動靜脈畸形，並於八十八年二月間轉至長庚醫院接受
栓塞治療。八十九年九月五日為栓塞後之追蹤檢查，發現原來異
常血管已不見。目前上訴人因脊髓動靜脈畸形致兩下肢癱瘓，完
全喪失機能。乙○○等於八十三年七月間為上訴人施行醫療行為
時，受僱於高醫等事實，為被上訴人所不爭，復有高醫之病歷、
長庚醫院之病歷及函文、診斷證明書在卷可憑，堪信為真實。經
行政院衛生署醫事審議委員會（下稱醫審會）鑑定結果，認為八
十三年七月間所為血管攝影檢查只勾第十、十一、十二肋間動脈
，沒有勾全部肋間動脈，而上訴人之病灶係在胸椎第六節部位，
在當時即已存在，如經適當檢查即可發現，則乙○○等在血管攝
影未能發現確實病灶所在後，未再以適當檢查方式確認病灶所在
，致未能及時發現，自有疏失。此項疏失，並不因乙○○等是否
有指定血管攝影部位而有差異。從而上訴人主張係因乙○○等未
能依血管攝影為適當確認，致未能及時發現病灶所在而有疏失，
應屬可採。至乙○○等在血管攝影後所建議之醫療方法，依醫審
會之鑑定意見，並非適當，而此項鑑定意見，經核與當時檢查結
果相符，應可採為判斷之依據。故上訴人所為拒絕之表示，尚無
不當，乙○○等抗辯此部分其醫療行為係屬適當，殊無足取。又
綜合醫審會之鑑定意見及國立台灣大學醫學院附設醫院（下稱台
大醫院）函文內容，足認上訴人之病症應屬天生之疾病，其治療
並不因早期發現而可獲得較佳之治療結果，且當時縱能診斷出第
六節胸椎為病灶所在，並進行手術、電療或栓塞治療等療程，依
當時醫療技術而言，仍存有危險性，並非能完全治癒。故乙○○
等縱未能於八十三年七月間之診療期間內診斷出上訴人之正確病
灶所在，應與上訴人嗣後下肢癱瘓之損害間，並無相當因果關係
存在，洵堪認定。至卷附高醫醫訊所記載者為治療「腦內動靜脈
畸形」之案例，與上訴人之「胸脊椎動靜脈畸形」情況不同，故
無從判定高醫於八十三年間是否具有足夠治療脊髓內動靜脈畸形
之醫療技術，業經醫審會鑑定意見闡釋明確，上開資料並不能執
為上訴人有利之判斷。另當代醫學月刊雖載明動靜脈畸形之治療
情形，但該資訊係於九十一年五月份所發表，而非上訴人就診之
八十三年間，且僅提及一個個案之治療結果，雖該個案之情況與
上訴人類似，但因治療效果與病灶之大小及血管之複雜性有很大
之關係，而不同病人間會有很大的差異性，亦經醫審會鑑定意見
說明甚詳，則上開當代醫學月刊仍不足據為上訴人有利之證據。
再者，上訴人於栓塞手術後所為之檢查結果，與上訴人於八十三
年間之病情並非完全相同，尚無從憑為上訴人有利之認定。按醫
療行為之性質，其醫療過程充滿危險性，治療結果亦充滿不確定
性，醫師係以專業知識，就病患之病情及身體狀況等綜合考量，
選擇最適宜之醫療方式進行醫療，如將無過失責任適用於醫療行
為，則醫師為有效降低危險行為之計量，可能會專以副作用之多
寡與輕重作為其選擇醫療方式之唯一或最重要之因素；然為妥善
治療病患，有時醫師仍得選擇危險性較高之治療方法，倘若對於
醫療行為課以無過失責任，將會使醫師為降低危險行為考量，而
傾向選擇較不具危險之治療方法，並捨棄對某些病患較為適宜但
風險較高之治療方法，則此一情形之存在或發生，將無法達成消
保法之立法目的。此外，相較於種類及特性可能無限之消費商品
，現代醫療行為就特定疾病之可能治療方式，實有其相當之限制
，若藥物控制方式所存在之危險性，經評估仍然高於醫師所能承
受者，而醫師無從選擇其他醫療方式，或改用較不適宜但危險較
小之醫療方式可能亦被認為有過失時，醫師將不免選擇降低危險
至其所可能承受之程度。亦即醫師基於自保之正常心理，或將選
擇性的對某些病患以各種手段不予治療，而此種防禦性醫療之選
擇結果，自亦無從達成消保法之立法目的。故醫療行為如適用消
保法之無過失責任制度，既不能達成消保法之立法目的，自應以
目的性限縮解釋之方式，將醫療行為排除於消保法適用範圍之內
，較為適當。則上訴人主張醫療行為應有消保法第七條之適用，
尚難憑採。又本件上訴人所罹患之疾病為胸椎第六節之動靜脈畸
形，其發病之最終及最壞結果為兩下肢完全癱瘓，致使終身需以
輪椅代步，無法正常行走，部分生活起居更需他人代為協助處理
，則此項病症對上訴人精神心理層面所生之影響，顯屬非輕，故
縱能及時檢查出該病灶所在，在當時即使施以栓塞等治療方法，
亦無法確保能完全治癒之情形下，其因未能及時知悉以適時調整
面對最壞結果之心態，或未能在此期間另尋其認為適當之治療管
道所受之精神心理健康層面之損害，與乙○○等未能善盡注意義
務而及時確認病灶所在間，有相當因果關係存在，因認上訴人得
請求非財產上之損害賠償。本件乙○○等對上訴人之醫療行為有
過失，而其等於對上訴人為醫療行為時，係受僱於高醫，且同時
具有醫療契約中履行輔助人之地位，為被上訴人所不爭，則上訴
人基於侵權行為及債務不履行之法律關係，請求被上訴人連帶賠
償精神慰藉金，即屬有據，應予准許。經查上訴人為四十一年五
月二十日出生，在八十三年間第一次接受診療時，正值壯年，而
其於八十四年五月就診時，兩側下肢尚可移動，第十一、十二節
胸髓部位有腫脹現象，而在八十六年十月時，兩側下肢已完全癱
瘓，有高醫之病歷在卷可稽，可見上訴人在短短三年左右期間內
，即面臨其兩下肢癱瘓之結果。又乙○○等均為執業醫師，有相
當之工作能力及固定之相當收入，高醫則為南部地區具有相當知
名度之教學醫院。爰審酌兩造之經濟狀況、社會地位及乙○○等
之過失程度，暨上訴人之年歲、發病期間及所受痛苦等一切情狀
，認上訴人所得請求之精神慰藉金以四十萬元為適當，應予准許
；至逾此部分之請求，則無理由。本件被上訴人應負賠償責任之
論據，係在於其未能善盡其注意義務，以正確診出上訴人之病灶
所在，致延誤其知悉真實病情之時機，而被上訴人就其確認病灶
所在之磁振掃描及探查手術之建議，並非適當，則上訴人所為拒
絕之表示，自無與有過失等詞，為其判斷之基礎。
惟查上訴人於原審提出證五至九之高醫醫訊節本（見原審卷(二)五
七至六七頁），主張被上訴人於八十三年間：(1)有能力手術腰椎
脊髓內之瘤；(2)有能力檢查脊髓病灶；(3)有能力施行顱內動脈瘤
之顯微手術；(4)可藉磁振血管攝影診斷血管的畸形；(5)有能力施
行脊髓膜之修補等語。上開資料並非醫審會編號0000000
鑑定書所審定之範圍，然原審似將上揭資料與上訴人於第一審所
提原證十一至十四之高醫醫訊（見一審卷(二)九一至九八頁）同視
，均以醫審會第0000000號鑑定書為據，逕認上訴人於原
審所提出之前開資料並無從為其有利之認定，稍嫌率斷。次查原
審所據醫審會鑑定書及台大醫院覆函雖有：「治癒率不高」、「
以八十三年當時的醫療水準，即使在發病住院初期有診斷出來，
也不見得就能完全治癒」、「八十三年間對於胸椎動靜脈畸型施
行栓塞治療之效果，一般而言皆不夠理想，但治療效果與病灶之
大小及血管之複雜性有很大之關係，所以不同的病人間會有很大
的差異性」等語（見一審卷(二)五０頁，原審卷(一)二二０、二二三
頁），但非全然否定得加以治療之可能性，然原判決卻依上述鑑
定及覆函即逕認「上訴人應無從避免兩下肢癱瘓之結果」，自有
認定事實與卷證資料不符之違誤。再者，上訴人於原審所援引當
代醫學第二十九卷第五期「脊髓血管病變（I）：脊髓動靜脈畸
型」一文之結語「脊髓ＡＶＭ雖然不是一個常見的疾病，但是臨
床上卻很重要，因為它是一個可以治療的疾病，如果不加以處理
，常會產生嚴重的神經病變」（見原審卷(二)一二二頁），再參照
台大醫院之上揭覆函說明，則上訴人若能及時治療，其效果是否
仍成下肢癱瘓，尚難斷定，至少及時發現病灶而加以治療，仍有
延長或免除癱瘓之機會。且被上訴人之過失行為與上訴人兩下肢
癱瘓間，是否全無相當因果關係，亦非無研求之餘地。故原審認
定上訴人「無從避免兩下肢癱瘓之結果」而將上訴人兩下肢癱瘓
認為係此疾病之必然結果，即嫌速斷。又前揭當代醫學月刊係上
訴人於九十五年九月十九日隨民事爭點整理狀所提出（見原審卷
(二)一０六至一二三頁），該文之內容並非醫審會鑑定之範圍，醫
審會之鑑定書亦未對上訴人所提該文章內容有所說明，乃原判決
理由竟謂該資料「亦經醫審會鑑定意見說明甚詳」云云，顯與卷
證資料不符。末按不法侵害他人身體、健康之非財產上損害賠償
，固應斟酌雙方身分、資力與加害程度，及其他各種情形而核定
其金額。惟此項斟酌之資料，以經法院調查且經當事人辯論者為
必要。原判決僅抽象謂經審酌兩造經濟狀況、社會地位與過失程
度等情形即據以定精神慰藉金之賠償標準，但遍查全卷並無有關
兩造經濟狀況之資料，復無乙○○等收入之紀錄，亦無此項斟酌
資料之調查，原判決顯有認定事實不憑證據之違誤。上訴論旨，
指摘原判決其敗訴部分不當，求予廢棄，非無理由。
據上論結，本件上訴為有理由。依民事訴訟法第四百七十七條第
一項、第四百七十八條第二項，判決如主文。
中　　華　　民　　國　九十六　年　　二　　月　　一　　日
                      最高法院民事第七庭
                          審判長法官  劉　延　村
                                法官  劉　福　來
                                法官  黃　秀　得
                                法官  吳　謀　焰
                                法官  李　寶　堂
      本件正本證明與原本無異
                                      書  記  官
中　　華　　民　　國　九十六　年　　二　　月　 十三 　日
                                                  z
